臺灣臺南地方法院刑事判決　　　　　　　　　　　　　　九十年度易字第七七八號
　　公　訴　人　臺灣臺南地方法院檢察署檢察官
　　被　　　告　甲○○
　　被　　　告　丙○○
右列被告因詐欺案件，經檢察官提起公訴 (八十九年度偵字第一一０六二號)，本院
判決如左：
    主  文
甲○○連續意圖為自己不法之所有，以詐術使人將本人之物交付，處有期徒刑拾月，
緩刑年。
丙○○無罪。
    事  實
一、甲○○係『華益當舖』之實際負責人（『華益當鋪』之掛名負責人係甲○○之兄
    吳炳賢，因不參與當鋪業務，業經臺灣臺南地方法院檢察署檢察官為不起訴處分
    確定），明知從民國八十九年六月間起，財務已陷於資力困難，無償債能力之狀
    態，竟基於意圖為自己不法所有之概括犯意，連續於八十九年七月十日、七月二
    十八日及八月二十一日，分別以金主臨時抽調資金當舖需資金週轉及臨時急用為
    由，向戊○○調借新臺幣（下同）一百五十萬元、七十萬元及二百萬元，致戊○○陷於錯誤，如數交付上開款項，甲○○則陸續交付由其為發票人，以臺灣省合
    作金庫永康支庫為付款人、帳號００三三─五號、票號各為ＫＸ0000000
    、ＫＸ0000000、ＫＸ0000000號、發票日八十九年九月十日、八
    十九年八月二十八日及八十九年九月四日、面額一百五十萬元、七十萬元、二百
    萬元之支票三張予戊○○。嗣於八十九年八月二十八日，上開甲○○為發票人、
    面額七十萬元之支票到期，經戊○○持向銀行提示後竟遭銀行以存款不足予以退
    票，其餘借款支票於陸續屆期提示後，亦同遭銀行以存款不足退票，經戊○○多
    次向甲○○催討，甲○○因無力清償，避不見面，且上開『華益當舖』亦轉由他
    人經營，戊○○始知受騙。
二、案經戊○○訴由臺灣臺南地方法院檢察署檢察官偵查起訴。
    理  由
壹、被告甲○○部分
  一、訊據被告甲○○固坦承於右揭時間以當舖需資金週轉及臨時急用為由向告訴人
      戊○○借款四百二十萬元，並簽發上開支票之事實，惟矢口否認有何詐欺之犯
      行，辯稱：伊自八十八年間起即有向告訴人借款週轉，都有借有還，伊係因為
      當鋪的放款審件人員己○○於八十九年八月間將當鋪內之資金八百多萬元拿走
      ，伊才無法清償借款云云。然查：
    （一）右揭事實，業據告訴人於偵、審中指訴綦詳，並有被告甲○○為發票人之
          上開支票及退票理由單各三張附卷可稽。
    （二）被告甲○○於本院審理中供述其於八十九年六月開始經濟狀況就不好（見
          本院九十年六月十五日訊問筆錄），且其名下之土地已於八十九年六月九
          日設定一千萬元之抵押權予他人，再參以其所經營之『華益當鋪』及當鋪
          之牌照亦因向證人秦正光借款而於八十九年七月以前即已抵押予證人秦正
          光，此業經證人秦正光於偵、審中證述屬實（見偵查卷第一百十頁、本院
          九十年九月十日訊問筆錄），復有前述土地登記謄本在卷可佐，是被告吳
          至朗於八十九年六月間已陷於無資力狀態之事實應可認定。
    （三）告訴人於本院審理時供稱：伊自八十八年間陸續借錢予被告甲○○，都有
          借有還，故被告甲○○於八十九年七月十日起以當鋪需要資金週轉為由向
          伊借款，伊認為當鋪生意正常即繼續借款予被告甲○○等語（見本院九十
          年九月十日訊問筆錄），據此可知，告訴人係因陷於錯誤，信賴被告吳至
          朗仍有清償能力，始借款予被告甲○○，而被告甲○○明知已無力清償卻
          仍向告訴人借款，其不法所有之意圖甚為明顯。
    （四）被告甲○○雖辯稱於八十九年七、八月間確實係因金主丁○○及乙○抽銀
          根店內資金不夠，始向告訴人借款，而後係因當鋪內之放款審件人員黃振
          豐於八十九年八月間將當鋪之資金八百多萬元拿走，始無法清償云云，惟
          證人丁○○於本院九十年九月十日訊問時到庭證稱：八十九年七月十日及
          八月二十一日左右並無從華益當鋪抽走銀根等語明確，且參以被告甲○○
          於偵查及本院審理時先辯稱其所簽發之支票係支付予告訴人之賭債，復又
          辯稱其中一部分為賭債，一部分為借款，嗣後又供稱全部為借款之情形，
          足見被告甲○○前揭辯詞是否可信即非無疑。另被告甲○○雖有提出其在
          合作金庫之存款往來對帳單以證明其於八十九年七月十五日所支出之六百
          萬元係因金主乙○抽資金所支付，然證人乙○經傳並未到庭，是被告吳至
          朗所提出之對帳單僅能證明其於八十九年七月十五日確有六百萬元之支出
          ，尚無法證明係支付予何人，再者，被告甲○○所指侵占當鋪公款之人員
          己○○亦屢傳未到，基此，實無法遽為有利被告甲○○之認定。
    （五）綜上所述，被告甲○○明知其已無資力，卻仍利用告訴人不知情且相信其
          有清償能力之機會，使告訴人陷於錯誤而交付財物，其詐欺之犯行堪以認
          定。
二、核被告甲○○所為，係犯刑法第三百三十九條第一項之詐欺取財罪。其先後多次
    犯行，時間緊接，觸犯構成要件相同之罪名，顯係基於概括犯意為之，應依連續
    犯之規定論以一罪，並加重其刑。爰審酌被告甲○○明知已無清償能力，卻連續
    向友人借款，且所得之金額非微，對他人財產權利之侵害甚鉅，惟念其犯罪後尚
    知悔悟，且已與告訴人達成和解等情，量處如主文所示之刑。又被告甲○○前未
    曾受有期徒刑以上刑之宣告，有臺灣高等法院被告全國前案紀錄表在卷可按，其
    因一時失慮，致罹刑典，惟已與告訴人和解，此有和解書在卷足據，經此偵審程
    序及刑之宣告後，當知所警惕而無再犯之虞，本院認所宣告之刑以暫不執行為適
    當，併諭知緩刑三年，以啟自新。
貳、被告丙○○部分
  一、公訴意旨略以：被告丙○○與被告至朗係夫妻，其二人共同經營『華益當鋪』
      ，明知其等財務狀況困難已無償債能力，竟共同意圖為自己不法之所有，於民
      國八十九年七月十日、七月二十八日以當舖需資金週轉為由，由被告丙○○簽
      發被告甲○○名義之支票二張（均以臺灣省合作金庫永康支庫為付款人、帳號
      ００三三─五號、票號各為ＫＸ0000000、ＫＸ0000000、發票
      日八十九年九月十日、八十九年八月二十八日、面額一百五十萬元、七十萬元
      ）予告訴人戊○○；嗣被告丙○○又於同年八月二十一日再度持上開銀帳戶甲○○名義之面額二百萬元，發票日八十九年九月四日之支票一張，以臨時急用
      為由向告訴人調借款項，告訴人並同年八月二十五日將現款交付給被告丙○○
      。於八十九年八月二十八日），上開丙○○所簽發之甲○○名義面額七十萬元
      之支票到期，經告訴人向銀行提示後竟遭銀行以存款不足予以退票，其餘借款
      支票於陸續到期經提示後，亦同遭銀行退票，而被告二人無力處理債務，且所
      經營之『華益當舖』亦轉由他人經營，因認其與被告甲○○有犯意聯絡及行為
      分擔，而共同涉有刑法第三百三十九條第一項之詐欺取財罪嫌云云。
  二、按犯罪事實應依證據認定之，無證據不得推定其犯罪事實；又不能證明被告犯
      罪者，應諭知無罪之判決，刑事訴訟法第一百五十四條、第三百零一條第一項
      分別定有明文。且認定不利於被告之事實，須依積極證據，茍積極證據不足為
      不利於被告事實之認定時，即應為有利於被告之認定，更不必有何有利之證據
      ；再者，刑法第三百三十九條第一項詐欺取財之成立，以意圖為自己或第三人
      不法之所有，以詐術使人將本人或第三人之物交付為構成要件。所謂以詐術使
      人交付財物，必須行為人確有施用詐術，被詐欺人因其詐術陷於錯誤，若其所
      用方法不能認為詐術，亦不致使人陷於錯誤，即不構成該罪，分別有最高法院
      三十年上字第八一六號、四十六年臺上字第二六０號判例可資參照。
  三、訊據被告丙○○固坦承有簽發上開被告甲○○名義之支票予告訴人戊○○之事
      實，惟堅決否認有詐欺之犯行，辯稱：伊在當鋪係負責將客人之借款資料輸入
      電腦，資金係伊先生負責，伊從未向告訴人借錢，支票係伊先生叫伊開給告訴
      人的等語。經查：
    （一）被告甲○○於本院審理時供述：八十九年七月十日的一百五十萬元係伊親
          口打電話給告訴人，向告訴人說因為金主丁○○臨時抽銀根需錢週轉，向
          告訴人調現，錢係伊去拿的，告訴人拿現金給伊，八十九年七月二十八日
          的七十萬元係伊打電話給告訴人說有客人要借款，店內資金不夠需要借錢
          放款，而八十九年八月二十一日之二百萬元也係伊打電話向告訴人借款的
          等語（見本院九十年八月二十四日訊問筆錄），核與告訴人戊○○於本院
          審理時指稱：八十九年七月十日被告甲○○告訴伊金主要抽銀根，向伊借
          款一百五十萬元，八十九年七月二十八日係被告甲○○於前幾天告訴伊當
          鋪有急用而向伊借款，八十九年八月二十一日的二百萬元係被告甲○○告
          訴伊金主要抽走六百萬元銀根，要補支票的錢而借款給被告甲○○等語相
          符（見本院九十年九月十日訊問筆錄），顯見上開借款均係由被告甲○○
          親自向告訴人借款，被告丙○○未曾向告訴人借款。
    （二）參以證人丁○○於本院審理時結證稱：伊借錢給『華益當鋪』在週轉，借
          款都係由甲○○與吳炳賢兄弟一起來借款的，借款有以甲○○兄弟之房屋
          、當鋪的牌照作擔保等語（見本院九十年九月十日訊問筆錄），及『華益
          當鋪』資金之運作均係使用被告甲○○設於臺灣省合作金庫永康支庫００
          三三─五號帳戶，且被告二人於本院審理時對於有關當鋪內資金之調度、
          借款原因、借款流向等事項均由被告甲○○回答，被告丙○○均不知情等
          情以觀，『華益當鋪』之資金應係由被告甲○○負責，被告丙○○辯稱伊
          只負責將客人資料輸入電腦未負責資金運作一節，應堪採信。
    （三）綜上，被告丙○○既未負責當鋪內之資金運作，亦未曾向告訴人借款，且
          依常情，夫妻間幫忙簽發支票之情形在所常有，是難以其曾代被告甲○○
          簽發支票即遽認其與被告甲○○有詐欺取財之共同犯意聯絡及行為分擔，
          。此外，復查無其他積極證據足認被告丙○○確有詐欺之犯行，其犯罪自
          屬不能證明，揆諸首揭說明，應為無罪之諭知。
據上論斷，應依刑事訴訟法第二百九十九條第一項前段、第三百零一條第一項，刑法
第五十六條、第三百三十九條第一項、第七十四條第一款，罰金罰鍰提高標準條例第
一條前段，判決如主文。
本案經檢察官高峰祈到庭執行職務。
中    華    民    國      九十一      年      一      月      二十一    日
                                  臺灣臺南地方法院刑事第三庭
                                      審判長法  官  李政庭
                                            法  官  蔡奇秀
                                            法  官  林佩儒
右正本證明與原本無異。
如不服本判決，應於判決送達後十日內，向本院提出上訴狀。
                                            書記官  廖文靜
中    華    民    國      九十一      年      一      月      二十一    日
